【裁判字號】    89,上更(一),493
【裁判日期】    891122
【裁判案由】    詐欺
【裁判全文】
臺灣高等法院刑事判決                        八十九年度上更(一)字第四九三號
    上  訴  人
    即  被  告  丁  ○
    選任辯護人  黃哲東
右上訴人因詐欺等案件，不服臺灣臺北地方法院八十六年度易字第三六八二號，中華
民國八十六年十二月十六日第一審判決（起訴案號：臺灣臺北地方法院檢察署八十六
年度偵緝字第四二五號）提起上訴，經判決後由最高法院發回更審，本院判決如左：
    主  文
原判決撤銷。
丁○共同連續行使偽造私文書，足以生損害於公眾及他人，處有期徒刑拾月。
偽造於土地登記申請書、抵押權設定契約書上朱吳謹印文各貳枚、朱吳謹印章壹枚及
切結書上丙○○署押壹枚，均沒收。
    事  實
一、丁○與一不詳姓名中年女子共同意圖為自己不法之所有，於民國（下同）八十二
    年七月初，假冒龍登建設股份有限公司開發部經理丙○○名義，向甲○○偽稱：
    公司急需資金週轉，並由該不詳姓名中年女子冒用朱吳謹姓名，佯稱願提供朱吳
    謹所有坐落台北市○○區○○段一小段三二九、三三０地號土地及地上建築物設
    定新台幣（下同）五百萬元最高限額抵押，以擔保借款，使甲○○陷於錯誤，同
    意出借四百萬元。嗣於同年七月六日，丁○夥同冒名朱吳謹之女子與甲○○同至
    台北市○○○路○段二三三號唐勇華代書事務所內，委由不知情之代書余碩彥辦
    理抵押權設定，同時提出朱吳謹所有因出售上開房地而交付洪金龍（另由朱吳謹
    訴請檢察官偵查）之土地、建物所有權狀、印鑑証明，並於朱吳謹身分証影本上
    改貼該不詳姓名女子之照片，藉以變造朱吳謹之身分証影本，及共同偽刻朱吳謹
    印章一枚，一併交付代書余碩彥。再由余碩彥書寫土地登記申請書、抵押權設定
    契約書，同時以偽刻之朱吳謹印章蓋用於申請書、契約書上後，連同土地、建物
    權狀、變造之朱吳謹身分証影本，於八十二年七月七日，持向臺北市建成地政事
    務所辦理抵押權設定登記。丁○復於同月八日，在上開代書事務所內，以丙○○
    名義出具載明交付上開土地、建物權狀及保証借款之支票必能兌現之切結書予甲
    ○○，以獲取甲○○信任，足以生損害於甲○○、丙○○、朱吳謹及地政機關登
    記之正確性。及至八十二年七月八日登記完成後，甲○○即將現金一百萬元及三
   百萬元支票，持至上開事務所內交付丁○。迨朱吳謹發覺後，對甲○○提起塗銷
    抵押權登記之訴，甲○○始知受騙。
二、案經甲○○訴請台灣台北地方法院檢察署檢察官偵查起訴。
    理  由
一、訊據上訴人即被告丁○矢口否認有詐欺及偽造文書等犯行，辯稱：其係受張維新
    之託，持龍登建設股份有限公司開發部經理丙○○名片，帶一位地主至代書事務
    所辦理撥款手續，伊只拿到二萬元車馬費，並無冒用丙○○名義，亦未交付權狀
    、印鑑証明等資料，借款亦係張維新取走云云。
二、惟查：右開事實，業據被害人甲○○指訴綦詳，核與証人余碩彥於原審及本院調
    查時結稱：被告自稱丙○○帶一位四、五十歲婦人來事務所辦理借款，並交付所
    有權狀、印鑑証明及身分証、印章等資料，同時當場簽立切結書，被告總共來二
    次，一次是辦理抵押設定，另一次是簽切結書時等語相符，復有被告偽造丙○○
    名義之切結書一份、土地登記申請書、抵押權設定契約書影本及變造之朱吳謹身
    分証影本一紙在卷可稽。又朱吳謹之印章一枚係被告與不詳姓名中年女子至代書
    事務所時交付，應為二人共同偽造無疑。而上開土地、建物權狀正本、朱吳謹印
    鑑証明、身分証影本，均係朱吳謹所有並交付洪金龍後，由被告取得，身分証影
    本遭人偽造，亦據被害人朱吳謹於臺灣臺北地方法院檢察署八十二年度偵字第二
    ０三五一號（被告甲○○）、八十三年度偵字第一七八七一號、一七八六二號偵
    查案件中指訴甚詳，有該等不起訴處分書在卷可考。朱吳謹並對被害人提起塗銷
    抵押權登記之訴，有起訴狀影本在卷足憑。另張維新係因身分証遺失，遭人冒名
    領取被害人交付被告之支票，亦經張維新於臺灣桃園地方法院檢察署供述無訛，
    有該署八十五年度偵字第九九二號不起訴處分書在卷為憑。足見被告係與不詳姓
    名中年女子分別假冒丙○○、朱吳謹名義向被害人行詐無疑。被告所辯，要屬卸
    責之詞，不足採信。事證明確，被告犯行堪以認定。證人乙○○雖到庭證稱曾見
    過丙○○向被告說已設定抵押，請他帶一位老太太去簽個本票之情節云云，但對
    於詳細情形並不清楚，況該老太太是否即為冒名朱吳謹之人，亦無從證明，要難
    為被告有利之認定，併此敘明。
三、按被告與不詳中年女子分別假冒丙○○、朱吳謹名義，並變造朱吳謹之身分証影
    本、偽刻朱吳謹印章，及出具偽造丙○○名義之切結書，使不知情之代書余碩彥
    偽造不實之土地登記申請書、抵押權設定契約書，持向地政機關辦理抵押權設定
    登記，再向被害人詐取財物，自足以生損害於甲○○、丙○○、朱吳謹及地政機
    關登記之正確性，核其所為，係犯刑法第三百三十九條第一項之詐欺罪、第二百
    十二條之行使變造特種文書罪及第二百十六條、第二百十條之行使偽造私文書罪
    。被告偽造印章、印文均為偽造私文書之部分行為，不另論罪。而於偽造後復持
    以行使，偽造之低度行為，應為行使之高度行為所吸收，逕論以行使之罪。被告
    與該不詳姓名中年女子間，有犯意聯絡及行為分擔，均為共同正犯。被告利用不
    知情之余碩彥行使偽造私文書，係間接正犯。被告先後二次行使偽造私文書犯行
    ，時間緊接，犯罪構成要件相同，顯係基於概括犯意為之，應依連續犯規定論以
    一罪，並加重其刑。所犯三罪間，有方法結果之牽連犯關係，應從一重以行使偽
    造私文書罪處斷。公訴人就被告行使偽造私文書部分及行使變造特種文書罪部分
    雖未起訴，然與起訴部分有裁判上一罪關係，本院自得一併審理。
四、原審據以論科，固非無見。惟原審就被告另犯行使偽造私文書及行使變造特種文
    書罪部分，漏未論及，復未認定被告與該不詳姓名中年女子係共同正犯，均有未
    合。被告上訴意旨，猶執前詞，否認犯罪，雖無理由，然原判決既有可議，自應
    由本院撤銷改判。爰審酌被告犯罪之動機、目的、手段、所生之危害及犯罪後態
    度等一切情狀，量處如主文第二項所示之刑。被告與不詳姓名中年女共同偽造之
    朱吳謹印章一枚，並無証據証明業已滅失，應與偽造於土地登記申請書、抵押權
    設定契約書上之朱吳謹印文各二枚及切結書上之丙○○署押一枚，一併宣告沒收
    。又本件雖由被告提起上訴，但因原判決適用法條不當，本院自得諭知較重於原
    審判決之刑，併此明。
據上論斷，應依刑事訴訟法第三百六十九條第一項前段、第三百六十四條、第二百九
十九條第一項前段、第三百七十條但書，刑法第二十八條、第五十六條、第三百三十
九條第一項、第二百十六條、第二百十二條、第二百十條、第五十五條、第二百十九
條，罰金罰鍰提高標準條例第一條前段，判決如主文。
本案經檢察官沈世箴到庭執行職務。
中      華      民      國      八十九      年    十一    月    二十二  日
                              臺灣高等法院刑事第二十一庭
                                  審判長法  官  葉  騰  瑞
                                        法  官  江  國  華
                                        法  官  莊  明  彰
右正本證明與原本無異。
如不服本判決應於收受送達後十日內向本院提出上訴書狀，其未敘述上訴之理由者並
得於提起上訴後十日內向本院補提理由書（均須按他造當事人之人數附繕本）。
                                        書記官  廖  嫣  雯
中      華      民      國      八十九      年    十一    月    二十二  日
附錄：本判決論罪科刑法條全文
刑法第三百三十九條
意圖為自己或第三人不法之所有，以詐術使人將本人或第三人之物交付者，處五年以
下有期徒刑、拘役或科或併科一千元以下罰金。
以前項方法得財產上不法之利益或使第三人得之者亦同。
前二項之未遂犯罰之。
刑法第二百十六條
行使第二百十條至第二百十五條之文書者，依偽造、變造文書或登載不實事項或使登
載不實事項之規定處斷。


司法院資訊處製作；財團法人民間司法改革基金會備份。
